【裁判字號】    89,重訴,108
【裁判日期】    900824
【裁判案由】    損害賠償
【裁判全文】
臺灣新竹地方法院民事判決  八十九年度重訴字第一○八號
    原      告  壬○○
                辛○○
                戊○○
                庚○○
                己○○
                乙○○
                丁○○
                丙○○
                子○○
    被      告  甲○○
                即鄒成蓬
右當事人間請求損害賠償事件，由刑事庭移送前來，本院判決如左：
    主      文
被告甲○○應給付原告新台幣壹拾貳萬仟伍佰捌拾伍元，及自民國八十八年四月二
十九日起至清償日止，按年息百分之五計算之利息。
原告其餘之訴駁回。
訴訟費用由被告甲○○負擔百分之二，餘由原告負擔。
本判決第一項，於原告以新台幣肆萬壹仟元為被告甲○○供擔保後得假執行。但被告
甲○○如於假執行程序實施前以新台幣壹拾貳萬仟伍佰捌拾伍元為原告預供擔保，
得免為假執行。
    事實及理由
一、程序方面：
（一）按訴狀送達被告後，原告不得將原訴變更或追加他訴，但擴張或減縮應受判決
      事項之聲明者，不在此限，民事訴訟法第二百五十五條第一項第三款定有明文
      。本件原告起訴係聲明被告應連帶給付原告一千零十九萬五千六百元，及自起
      訴狀繕本送達翌日起至清償日止，按年息百分之五計算之利息；嗣於民國八十
      九年十一月二十一日減縮聲明為被告應連帶給付原告一千零一十八萬二千八百
      一十一元，及自起訴狀繕本送達翌日起至清償日止，按年息百分之五計算之利
      息；迄於九十年四月十九日復減縮聲明為被告應給付原告六百七十萬三千五百
      零四元，及自起訴狀繕本送達翌日起至清償日止，按年息百分之五計算之利息
      ，均屬減縮應受判決事項之聲明，揆諸前開說明，原告訴之變更，即屬有據，
      應予准許。
（二）次按因犯罪而受損害之人，於刑事訴訟程序得附帶提起民事訴訟，對於被告及
      依民法負賠償責任之人，請求回復其損害，刑事訴訟法第四百八十七條第一項
      定有明文。又受僱人因執行職務，不法侵害他人之權利者，由僱用人與行為人
      連帶負賠償責任，民法第一百八十八條第一項前段亦定有明文。本件原告於八
      十八年六月十七日主張禾興企業社即鄒成蓬係被告甲○○之僱用人，被告甲○○於事故發生時，係執行職務，而追加禾興企業社即鄒成蓬為被告，則依原告
      之主張，並參照前開民法之規定，禾興企業社即鄒成蓬即應與被告甲○○負連
      帶賠償責任，原告自得依前開刑事訴訟法規定，對於禾興企業社即鄒成蓬提起
      附帶民事訴訟。又民事訴訟法第二百五十五條第一項第五款追加必要共同訴訟
      人為當事人，不受訴之追加之限制，於附帶民事訴訟，雖不在刑事訴訟法第四
      百九十一條所載應行準用之列，要屬民事訴訟之當然法理，法院審理附帶民事
      訴訟，自非不可援用。原告追加禾興企業社即鄒成蓬為為被告，因其係依民法
      規定，應與被告甲○○負連帶賠償責任之人，為必要共同訴訟，原告此部分訴
      之追加，程序上並無不合，應予准許（參最高法院二十九年附字第一六０號判
      例、八十一年十一月五日，八十年度第五次刑事庭會議決議）。
二、原告主張：
（一）訴外人癸○○○於八十七年二月十三日下午十六時十分許徒步行經新竹市○○
      路欲穿越馬路至崧嶺路，已通過路口一半，突遭被告甲○○駕駛ＪＫ─五二七
      三號箱型車撞擊倒地，致受有腦內出血、挫傷等昏迷不醒成植物人之重傷害，
      此過失傷害案件，被告甲○○已經台灣高等法院判處有期徒刑三月在案。按因
      犯罪而受損害之人，於刑事訴訟程序得附帶提起民事訴訟，對於被告及依民法
      負賠償責任之人，請求回復其損害，刑事訴訟法第四百八十七條定有明文。是
      附帶民事訴訟之對象，依前開規定，不以刑事案被告為限，即依民法負賠償責
      任之人亦包括在內，最高法院七十一年台附五判例參照。次按受僱人因執行職
      務，不法侵害他人之權利者，由僱用人與行為人連帶負損害賠償責任，民法第
      一百八十八條定有明文。查本件被告甲○○係從事製版業，系爭車禍事故發生
      當日，被告甲○○係駕駛亦從事製版業之被告鄒成蓬所有之小貨車，自位於湳
      中街從事製版業之被告甲○○叔叔處，前往四六九巷被告鄒成蓬從事製版業之
      處，而被告甲○○亦自承其妻舅鄒成蓬與其叔叔開設之製版業間並有業務上之
      往來，是足徵被告甲○○係受僱於被告鄒成蓬即禾興企業社從事製版業，且係
      於執行職務時不慎撞傷訴外人癸○○○，故原告依民法第一百八十四條、第一
      百八十八條及刑事訴訟法第四百八十七條規定，提起附帶民事訴訟請求被告甲○○、鄒成蓬即禾興企業社負連帶損害賠償責任。
（二）原告因被告前開之侵權行為，所受之損失如下：
  １、醫藥費用：
    （１）掛號費：六千三百五十元
    （２）新中興醫院和平分院醫藥費為七十二萬一千零七十二元。其中中央健康保
          險局（以下簡稱健保局）給付五十九萬零六百三十元，原告支付十三萬零
          四百四十二元。
    （３）台北榮民總醫院醫藥費為一十六萬四千七百五十元。其中健保局給付十一
          萬八千二百九十二元，原告支付四萬六千四百六十四元。
    （４）南門綜合醫院醫藥費為二十八萬一千七百三十二元。其中健保局給付二十
          三萬四千一百七十二元，原告支付四萬七千五百六十元。
  ２、增加生活上之需要：九萬五千三百九十四元。其中氣墊床係因訴外人癸○○○
      癱瘓所需而購入，量杯則係為無法行動之訴外人癸○○○灌藥所需，訴外人癸○○○若未因傷癱瘓，均無須購置，故自屬訴外人癸○○○增加生活上之需要
      ，非如被告所稱為耐久性物品而不許賠償，至良效藥局之收據則係中興醫院建
      議訴外人癸○○○可自行購買之消炎用藥，確非原告擅自購買服用者。
  ３、看護費：因訴外人癸○○○於受傷後，即已呈無法自理生活之狀態，故自八十
      七年三月三日起至八十七年十月二十一日止，即聘請專人日夜看護，其中聘僱
      看護人員陳綢妹部分，共支出五十一萬七千元，又於八十七年四月四日起至四
      月六日止轉送台北榮民總醫院住院治療期間，亦在醫院聘請臨時看護人員張秀
      蝦、李吳滿、陳淑美等三人各支出二千二百元、三千三百元、二千二百元，而
      自八十七年十月二十一日起，即轉送新中興醫院和平分院，進行長期專業看護
      ，計至八十九年十月十八日止，共已支出八十八萬四千五百元，以上合計業已
      支出一百四十四萬六千二百元，扣除被告墊付八萬六千元外，總計支出一百四
      十三萬四千二百元。
  ４、精神慰撫金：四百萬元。訴外人癸○○○因被告駕駛不慎而遭撞擊成永久性之
      傷害致癱瘓臥床，生命維持均需仰賴機器始能延續，迄今已二年有餘，造成自
      身及家人在經濟及精神上無盡之負擔與苦痛，且訴外人癸○○○其中一子丙○○智能不足，一向均由訴外人癸○○○親自照顧其生活起居，惟自訴外人癸○○○受傷癱瘓後，自身已需他人終日照護，遑論照顧自己之子女，是訴外人癸○○○對子女之懸念，在精神上亦造成原告莫大之痛苦爰就此部分請求四百萬
      元之慰撫金。
（三）並聲明：被告應給付原告六百七十萬三千五百零四元，及自起訴狀繕本送達翌
      日起至清償日止按年利率百分之五計付之利息。並陳明願供擔保，請准宣告假
      執行。
三、被告則以：
（一）被告鄒成蓬即禾興企業社部分：按刑事訴訟法第四百八十七條第一項所定附帶
      民事訴訟之對象，除刑事被告外，固兼及於依民法負賠償責任之人。惟該條項
      所稱之「依民法負賠償責任之人」，係指該刑事案件中依民法規定應負賠償責
      任之人而言。故附帶民事訴訟之原告所主張之共同加害人，必以在刑事訴訟程
      序中經認定係共同侵權行為之人，始得謂為依民法負賠償責任之人，否則對之
      提起是項附帶民事訴訟，即難謂為合法（最高法院八十七年度台抗字第二七八
      號民事裁定參照）。查被告鄒成蓬即禾興企業社並非本件侵權行為之共同行為
      人，亦非「依民法負賠償責任之人」，是原告對被告提起本件附帶民事訴訟，
      依法自有未合。
（二）被告甲○○部分：
  １、刑事判決所為事實之認定，於為獨立民事之裁判時，本不受其拘束。原審斟酌
      全辯論意旨及調查證據之結果，依自由心證為與刑事判決相異之認定，自不得
      謂為違法，最高法院四十五年台上字第一二二號判決可資參照。次按侵權行為
      所發生之損害賠償請求權，以有故意或過失不法侵害他人權利為其成立要件。
      若其行為並無故意或過失，或其行為與損害之間無相當因果關係者，均無令負
      侵權行為損害賠償責任之可言。故主張被告應負侵權行為責任者，應就被告之
      故意或過失，並就其權利被侵害之事實負立證之責，此種責任不得因刑事判決
      已有某種事實之認定而免除，最高法院五十八年台上字第一四二一號、十九年
      上字第三八號判例及七十年台上字第一八四七號判決可資參照。又損害賠償之
      債，以有損害之發生及有責任原因之事實，並二者之間，有相當因果關係為成
      立要件。故原告所主張損害賠償之債，如不合於此項成立要件者，即難謂有損
      害賠償請求權存在，最高法院四十八年台上字第四八一號判例亦著有明文。是
      本件被告甲○○因過失傷害案件，雖經台灣高等法院以八十九年交上易字第二
      二八號刑事判決確定在案，惟依上開判例要旨，刑事判決就事實之認定，並無
      拘束本院之效力，且原告就有利於己之事實，仍應負舉證之責任。
  ２、按刑法上之過失犯，以行為人對於結果之發生應注意，並能注意而不注意為成
      立要件，最高法院二十六年上字第一七五四號著有判例。又汽車駕駛人信賴其
      他參與交通之對方亦能遵守交通規則，同時為必要之注意，謹慎採取適當之行
      動，而對於不可知之對方違規行為，除違規事實已可預見，同時有充裕時間可
      採取適當行為以避免發生交通事故之結果外，並無預防之義務，最高法院七十
      四年台上字第四一二九號判例、七十九年台上字第四四二八號判決、七十九年
      台上字第五一二八號判決可資參照。再者，另行人穿越道路，應依左列規定：
      設有行人穿越道、人行天橋或人行地下道者，必須經由行人穿越道、人行天橋
      或人行地下道穿越，不得在其三十公尺範圍內穿越道路；在未設有行人穿越道
      亦非禁止穿越之路段道路時，應注意左右無來車，始可小心迅速穿越。道路交
      通安全規則第一百三十四條第一項、第五項定有明文。查本件車禍事故之發生
      地點位於新竹市○○路、松嶺路及牛埔路之多岔路口，平時交通繁忙，往來車
      輛頻繁，而本件事故發生之時間為下午四時十分許，正逢附近學校放學及下班
      之尖峰時段，當地之交通狀況益形複雜。事發當時被告甲○○正駕車在十字路
      口之黃色網狀線區內左轉，一見發生車禍隨即煞停，車速顯然不快，如非訴外
      人癸○○○穿越道路不當，違規在十字路口之黃色網狀線區域內行走，穿梭於
      往來車陣致遭在其後之不明機車自其身體左側撞擊後，向前傾倒而撞上被告甲○○車左後視鏡，則本次事故不致發生，況被告甲○○當時依規定先在網狀區
      域內待轉，左轉時，車速已十分緩慢，其又如何能事先注意防範有行人竟自其
      車左後側反向車道之網狀線區○○○○道路而遭機車撞到後，復向前傾倒而撞
      上其車左後視鏡？是以，被告甲○○對此不可知之被害人違規行為及遭機車撞
      擊之突發狀況，並無預見可能，且亦無從採取必要之安全措施，是其無法預見
      被害人之違規行為及遭機車撞擊之突發狀況在先，復無充裕時間採取適當措施
      在後，揆諸前揭說明，自難認其違反駕駛人之注意義務，被告即無能注意而未
      注意之過失可言。再按刑法上之過失犯，必須危害之發生，與行為人之欠缺注
      意，具有因果聯絡關係，始能成立。至行為人之過失，與被害人自己之過失，
      併合而為危害發生之原因時，雖不能阻卻其犯罪責任，但僅被害人之過失為發
      生危害之獨立原因者，則行為人縱有過失，與該項危害發生之因果關係，已失
      去其聯絡，自難令負刑法上過失之責，最高法院二十三年上字第五二二三號判
      有先例；又刑法上之過失，其過失行為與結果間，在客觀上有相當因果關係始
      得成立。所謂相當因果關係，即以所生之結果觀察，認為確因某項因素而惹起
      ，又從因素觀察，認為足以發生此項結果，始克當之；若在一般情形下，有此
      同一條件存在，而依客觀之審查，認為不必皆發生此結果者，則該條件與結果
      並不相當，不過為偶然之事實而已，其行為與結果間即無相當因果關係，最高
      法院五十八年台上字第四０四號、七十六年台上字第一九二號判例、七十九年
      台上字第五００六號判決迭著有明文。查被告甲○○就本件車禍事故之發生並
      無應注意能注意而不注意之過失，已如前述，退步言之，被告縱有過失，然被
      告之過失與訴外人癸○○○之傷害結果間，在客觀上亦顯無相當因果關係。蓋
      本件車禍事故之肇事原因係由於訴外人癸○○○穿越道路不當，違規在十字路
      口之黃色網狀線區域內行走，致遭在其後之機車撞擊後，復向前傾而撞上被告
      甲○○之車左後視鏡並倒地，即以訴外人癸○○○所受之傷害結果觀察，應認
      其危害之發生係因被害人自己之過失，與遭在其後之機車撞擊所引起，而非因
      被告甲○○駕車左轉有所過失所致，被告甲○○除於事發當日即向前往現場處
      理本件車禍事故之西門派出所員警蔡成富據實陳述外，在就本件車禍事故向明
      台產物保險股份有限公司申報出險時，亦向承辦人員詳述本件車禍發生之經過
      ，另於南門綜合醫院首次與被害人家屬即原告己○○接觸時，亦已向其說明本
      件事發之經過，是有關本件事發當時訴外人癸○○○係先遭不明機車撞擊乙節
      ，確非被告甲○○事後卸責之詞。亦即被告甲○○駕車在前揭肇事地點左轉之
      事實，依客觀審查，足認不必然皆發生訴外人癸○○○之傷害結果，其行為與
      結果間即無相當因果關係，此依上開判例見解，被告甲○○應不成立刑法上之
      過失犯，亦不負民事損害賠償責任。
  ３、至於有關原告所提保證書影本乙份，實係被告甲○○夫妻於八十七年二月二十
      二日晚上至南門綜合醫院探視原告時，原告辛○○事先將保證書之內容寫在一
      張紙上，要求被告甲○○之妻照抄，再由被告甲○○簽名及按指印。當時被告
      甲○○之妻即曾表示該紙上所寫內容與事實不符，希望能到隔日再作答覆，但
      原告辛○○稱他們兄弟很多，如果被告拒寫該保證書，則其無法向其他兄弟交
      代，要求被告甲○○寫這張保證書的用意，只是為向其他兄弟證明被告有誠意
      處理此事，而且保證以後絕不以此為難被告甲○○。詎今原告竟執此指責被告
      甲○○，誠失公允。另有關原告所提存證信函影本乙份，實係被告甲○○在本
      件車禍事故發生後，因無處理相關事件之經驗，致遭司法黃牛乘機詐騙，該存
      證信函即為詐騙者在收取被告數萬元之費用後，擅以被告甲○○名義撰寫、寄
      發，並非被告之真意。
  ４、又訴外人癸○○○左腳所受11×5×1  cm之撕裂傷，經台灣高等法院刑事庭就
      訴外人癸○○○之腳部分向南門綜合醫院查詢結果，認為依病歷圖所示係左腳
      踝外後側傷口，此有該醫院八十九年八月十五日綜醫字第三八二號函在卷可查
      ，足見原告所稱該左腳撕裂傷，係在腳面，與事實不符，且該部分之傷口為撕
      裂傷，已如前述，應非穿涼鞋所致。至於訴外人癸○○○左腳腳面上之傷痕乙
      節，因本件車禍事故發生時，被告甲○○立刻召人報警處理，並將訴外人癸○○○送醫急救，除本人留在事故現場向處理員警自首以接受調查外，並以電話
      通知被告之配偶迅速趕往南門綜合醫院協助被害人辦理住院醫療事宜，並悉心
      照顧訴外人癸○○○至其家屬到場。嗣被告甲○○夫婦每日到醫院探望訴外人
      癸○○○，某日，被告甲○○夫妻至南門綜合醫院加護病房探視訴外人癸○○○，發現訴外人癸○○○四肢浮腫，而且在手掌、腳掌部位有發黑的情形，尤
      以左腳腳掌部位特別嚴重，有組織壞死之現象，即當面告知原告辛○○，斯時
      適有醫護人員前來巡房，原告辛○○當場向其詢問，經醫護人員表示：這是為
      被害人施打高蛋白所產生的現象，因為施打後會從手、腳部位排出來，至於組
      織壞死部分，日後再予清除即可。數日後，被告甲○○夫妻再至醫院探視被害
      人時，即見訴外人癸○○○人左腳腳掌包裹紗布，是其左腳腳面上之傷痕應係
      因此所致。本件訴外人癸○○○事故發生當時違規穿越道路黃色網狀線區，先
      遭不明機車自後撞擊後，再碰撞被告甲○○車左後視鏡倒地等情，業據台灣新
      竹地方法院檢察署檢察官、刑事庭法官親至現埸履勘、測量並作成勘驗筆錄、
      現場圖及現場照片附卷可按，並經現場處理員警蔡成富到庭結證屬實。足見原
      告所稱訴外人癸○○○係走在人行穿越道，與事實不符，不足採信。
  ５、關於原告請求被告賠償各項金額，被告抗辯如下：
  （１）醫療費用部分：原告所提醫療單據部分未扣除健保給付負擔部分。
        依保險法第一三五條準用一０三條規定，傷害保險之保險人固不得代位行使
        保險人對加害人之損害賠償請求權。惟全民健康保險法為保險法之特別法，
        全民健康保險法第八十二條應優先於保險法一三五條、一０三條之規定而適
        用。從而全民健康保險之保險人自得向強制汽車責任險之保險人代位請求該
        項求；而依強制汽車責任保險法第三十條規定，於該範圍內加害人或強制汽
        車責任險之被害人之損害賠償即因而解免、全民健康保險被保險人對於加害
        人之損害賠償請求權因而消失。此見最高法院八十八年台上字第三五三號判
        決釋示甚明。基上說明，就健保提供醫療給付者，被保險人自己喪失請求權
        ；本件原告所提之醫療單據扣除中央健康保險局給付之金額後合計為二十三
        萬零八百十六元，逾此部分之請求為無理由，應予駁回。
  （２）增加生活上之需要：
        原告主張增加生活上之需要計已支出九萬五千三百九十四元等語，並提出收
        據、發票影本共三十三紙為證。惟查原告所提之發票、送貨單及收據中有二
        十七紙金額計二萬八千二百九十四元，因無買受者之外稱，且睡衣等物品亦
        非原告受傷所必要支出之醫療費用，此部分自失所據。另其中弘康醫療器材
        有限公司估價單「氣墊床」一萬八千元，量杯（進口）一百元，均為有耐久
        性之物品，應不許賠償；凱澤股份有限公司發票「玖順天然花粉」、「玖順
        靈芝（七倍濃縮）」計二萬三千八百元，良效藥局收據「西藥」計二萬五千
        二百元，均係原告未經醫師指示擅自購買服用者，不得請求賠償。
  （３）看護費用部分：
        原告主張支出看護費用一百四十三萬四千二百元，就此部分被告不爭執。
  （４）精神慰撫金部分：
        原告主張被害人癸○○○因被告甲○○駕駛不慎而成永久性之傷害，致成癱
        瘓在床，造成自身及家人在經濟及精神上無盡之負擔與痛苦，而請求四百萬
        元之慰撫金。惟按慰撫金之數額如何始為相當，應酌量一切情形定之；尤其
        應斟酌兩造之身份、地位及經濟狀況等關係定之。查本件事發當時被害人癸○○○已近七十歲之高壽，為一家庭主婦，且子女均已成年，各有成就，而
        被告甲○○收入微薄，且育有四名幼年子女，其中一人為智障，生活負擔極
        為沈重，又本件車禍事故係因被害人癸○○○違規穿越道路黃色網狀線區，
        先遭不明機車自後撞擊後，再碰撞被告甲○○車左後視鏡倒地，業如前述，
        經審酌以上一切情形，認原告請求之精神慰撫金數額應以八十萬元為適當，
        逾此部分即屬過高，無從准許。
  ６、按損害之發生或擴大，被害人與有過失者，法院得減輕被告賠償金額或免除之
      ，民法第二百十七條第一項定有明文。而此過失相抵之規定，其目的既在於謀
      求加害人與被害人間之公平，且未將非財產上之損害除外，即不以財產上之損
      害為限，自應一體適用。另行人穿越道路，應依左列規定：設有行人穿越道、
      人行天橋或人行地下道者，必須經由行人穿越道、人行天橋或人行地下道穿越
      ，不得在其三十公尺範圍內穿越道路；在未設有行人穿越道亦非禁止穿越之路
      段道路時，應注意左右無來車，始可小心迅速穿越。道路交通安全規則第一百
      三十四條第一項、第五項定有明文。縱本院仍認被告有過失，惟原告穿越道路
      不當，違規在十字路口之黃色網狀線區域內行走，亦顯然違反道路交通安全規
      則之規定，由此足認原告就本件事故之發生與有過失，依法得減輕被告賠償金
      額或免除之，經酌斟兩造過失之程度及肇事情節等之一切情狀，應認被告甲○○就本件車禍之發生所應負之過失責任，以百分之三十為適當。故原告所得向
      被告請求之損害賠償本為二百四十六萬五千零十六元（230,816＋1,434,200 +
      800,000 = 2,465,016），依上開計算原告所得請求之金額為七十三萬九千五
      百零五元（2,465,016×0.3 = 739,505）等語置辯。
（三）並聲明：駁回原告之訴。並聲明若受不利判決，願供擔保請准免為假執行。
四、得心證之理由：
（一）本件車禍過失之認定：
  １、原告主張訴外人癸○○○於八十七年二月十三日下午十六時十分許徒步行經新
      竹市○○路欲穿越馬路至崧嶺路，已通過路口一半，突遭被告甲○○駕駛ＪＫ
      ─五二七三號箱型車撞擊倒地，致受有腦內出血、挫傷等昏迷不醒成植物人之
      重傷害等語，被告則以本件車禍事故之發生地點平時交通繁忙，事故發生之時
      間正逢尖峰時段，當地之交通狀況複雜。事發當時被告甲○○正駕車在十字路
      口之黃色網狀線區內左轉，一見發生車禍隨即煞停，車速顯然不快，如非訴外
      人癸○○○穿越道路不當，違規在十字路口之黃色網狀線區域內行走，穿梭於
      往來車陣致遭在其後之不明機車自其身體左側撞擊後，向前傾倒而撞上被告甲○○車左後視鏡，則本次事故不致發生，被告甲○○對此不可知之被害人違規
      行為及遭機車撞擊之突發狀況，並無預見可能，且亦無從採取必要之安全措施
      ，難認其違反駕駛人之注意義務，被告即無能注意而未注意之過失可言。且被
      告甲○○駕車在前揭肇事地點左轉之事實，與訴外人癸○○○之傷害結果，即
      無相當因果關係，不應負民事損害賠償責任等語置辯。
  ２、本件被告自刑事案件偵查中以迄審理及本件民事訴訟，均陳明訴外人癸○○○
      係行走在十字路口之黃線網狀區域內行走，在車陣中，遭一不明機車自身體左
      側撞擊後，向前傾倒，始撞上被告甲○○前開車輛之後視鏡等語，原告則主張
      並無此一不明機車存在，被告甲○○於事故發生當日，或前往探視訴外人癸○○○，迄提出刑事告訴前，均未向原告家屬提及訴外人癸○○○另遭不明機車
      撞擊左腳跟一事云云。經查：訴外人癸○○○之左腳跟處確實有一處十一公分
      乘以五公分乘以一公分之撕裂傷，有南門醫院診斷證明書及該院外傷不為標示
      圖各乙紙為證（參前開偵查卷第五十九、六十頁），而經臺灣高等法院向南門
      醫院查詢結果，認為病歷圖所示係左腳踝外後側傷口，有該院八十九年八月十
      五日綜醫字第三八二號函附於臺灣高等法院八十九年度交上易字第二二八號卷
      宗可稽，且前開傷口係屬撕裂傷，當不可能係因撞擊被告甲○○所駕駛之前開
      車輛後視鏡，或穿涼鞋摩擦，或倒臥地上所致，應係受到外力強力撞擊所致，
      則被告所辯有一不明機車自訴外人癸○○○後方撞擊之等情，應堪採信。原告
      雖主張被告甲○○於事故發生當日，或前往探視訴外人癸○○○，迄提出刑事
      告訴前，均未向原告家屬提及訴外人癸○○○另遭不明機車撞擊左腳跟一事云
      云，惟被告甲○○係於前開刑事案件第一次偵查庭時即已為前開陳述，其陳述
      始終如一，證人蔡成富即處理本件車禍事故之警員亦於臺灣新竹地方法院檢察
      署八十七年度偵字第五二八八號案件八十七年十月九日偵訊時稱：當時在現場
      ，被告甲○○稱有一部機車要左轉，擦撞到那婦人，那婦人才側至其車旁等語
      ，足徵被告甲○○於事故發生時，即告知處理之警員蔡成富有一不明機車撞擊
      訴外人癸○○○，並非原告提出刑事告訴，才提起當時還有一部不明機車。從
      而應認被告甲○○所述為真，當時車禍發生時確實有一不明機車先行撞擊訴外
      人癸○○○。
  ３、又原告主張訴外人癸○○○於車禍當時係行走在人行穿越道，被告則辯稱應係
      行走於黃色網狀區等語。次查：中山路與牛埔路、中山路四六九巷之車禍現場
      ，中山路路面高凸，中山路四六九巷之道路則低窪，路口形成斜坡狀，其高低
      差近二公尺，系爭人行穿越道係設於該路口斜坡處等情，業經檢察官於八十七
      年十一月二十四日履勘現場屬實，有履勘現場筆錄、現場圖及照片三幀可稽（
      參前開偵查卷第七十三頁至七十六頁）。而前開證人蔡成富亦證稱其到達現場
      時，鞋子一隻，還在黃線區域內等語，而上開行人穿越道係位於斜坡，倘訴外
      人癸○○○係行走行人穿越道，遭受撞擊，應會順著斜坡往下滾，然其鞋子卻
      留在黃線區域內，顯見訴外人癸○○○並未滾下斜坡，而留在黃線區域內，足
      徵其並非行走於行人穿越道，而係行走於十字路口之黃色網狀區域內。原告雖
      主張事發現場單向路寬為九公尺，被告甲○○係暫停在黃色網狀線處，讓迎面
      兩部車先行通過，訴外人癸○○○在被告甲○○所駕駛之車之左側，該車與人
      行穿越道僅有幾公尺，該空間當時被前開迎面二部車所佔據，訴外人癸○○○
      如行走於黃色網狀區域內，應被該二車撞擊，為何遭被告車撞擊，而認訴外人
      癸○○○應於行人穿越道上云云，然案發當時人車均已移動，未及繪製精確現
      場圖，故被告車究竟停於何處，其停車處與行人穿越道又有多寬，已無法精確
      認定，原告以前開理由推論訴外人癸○○○當時係行走於行人穿越道上，即缺
      乏依據，尚難採信。從而應認車禍發生當時訴外人癸○○○係行走於行人穿越
      道外十字路口之黃色網狀線內。
  ４、被告雖辯稱被告甲○○對前開不可知之被害人違規行為及遭機車撞擊之突發狀
      況，並無預見可能，且亦無從採取必要之安全措施，是其無法預見被害人之違
      規行為及遭機車撞擊之突發狀況在先，復無充裕時間採取適當措施在後，難認
      其違反駕駛人之注意義務，被告即無能注意而未注意之過失可言云云。然查：
      依據被告甲○○於前開刑事案件中之陳述及事後描述而繪製之現場圖（參臺灣
      新竹地方法院檢察署八十七年度偵字第五二八八號卷第十四頁），被告甲○○
      係欲左轉進入新竹市○○路四六九巷，並曾停止讓對面車道之車輛通行後，始
      復前行，其既已在前開路口處行進一段時間，即應可注意其車前狀況，及附近
      行人及車輛之狀況，又其車至少應行至路口中央，始能順利轉入中山路四六九
      巷，而不至跨越雙黃線進入四六九巷之反向車道，而被告甲○○煞停處，應即
      為撞擊之處，由此觀之，訴外人癸○○○顯然已通過路口至少一半，才遭機車
      撞擊而倒向被告甲○○所駕駛車輛之後視鏡，參以訴外人癸○○○為年近七十
      歲之老婦人，行走速度當非迅速，其欲通過該路口至少一半，所花時間顯然非
      少，被告甲○○豈能推說無法預見或注意已經緩步行走至路口中央之訴外人癸○○○之動向或狀態，且訴外人雖係遭一不明機車撞擊腳後跟而向前傾倒於被
      告甲○○所駕駛之車輛上，因胸部撞擊被告前開車輛後視鏡，使其胸部第三、
      四、五根肋骨骨折，並導致反作用力而向後傾倒，因而使頭部受傷，足徵被告
      甲○○當時煞停車時，應相當靠近訴外人癸○○○，被告甲○○更應能注意及
      預見與其車相當近距離處行走之訴外人癸○○○。倘被告注意訴外人癸○○○
      之動向，並與其保持相當之距離，非如車禍當時所示過份靠近訴外人癸○○○
      ，則訴外人固遭不明機車撞及腳後跟，亦不會因撞擊被告甲○○前開車輛使胸
      部及頭部受到嚴重傷害。而訴外人癸○○○確因本件車禍受有頭部外傷合併右
      側腦硬膜下血腫、額葉腦內出血、嚴重腦挫傷、左腳撕裂傷約十一公分乘以一
      公分、胸部挫傷並左側第三、四、五根肋骨骨折之傷害，經手術後仍昏迷不醒
      ，成為植物人之事實，有南門綜合醫院、新中興醫院和平分院診斷證明書、行
      政院國軍退除役官兵輔導委員會台北榮民總醫院住院診斷證明書乙紙附於前開
      偵查卷中可稽。按按設有行人穿越道、人行天橋，或人行地下道者，必須經由
      人行穿越道、人行天橋或人行地下道穿越，不得在其三十公尺範圍內穿越道路
      ；又汽車行駛時，駕駛人應注意車前狀況及兩車併行之間隔，並隨時保持必要
      之安全措施，道路交通安全規則第一百三十四條第一款、第九十四條第二項定
      有明文，訴外人癸○○○在行經設有行人穿越道之道路，應注意由行人穿越道
      穿越，被告甲○○駕駛前開汽車，行經車禍地點欲左轉進入中山路四六九巷時
      ，應注意車前正於該路口由中山路欲穿越馬路至崧嶺路，且已通過路口約一半
      之訴外人癸○○○，並與其保持相當之距離，隨時採取必要之安全措施，而依
      當時天候雖陰但為日間自然光線，視距良好、路面乾燥、無缺陷、無障礙物等
      狀況，並無不能注意之情形，訴外人癸○○○竟未注意未由人行穿越道穿越，
      卻行走於緊靠行人穿越道邊緣之黃色網狀線，被告甲○○亦未注意前開車前狀
      況，即貿然左轉，貼近訴外人癸○○○，而致肇事，訴外人癸○○○及被告甲○○均係應注意能注意而不注意前開注意義務，以致發生本件車禍，訴外人癸○○○及被告甲○○應均有過失。又倘訴外人癸○○○依照道路交通安全規則
      之規定行走於行人穿越道上，被告甲○○亦注意車前狀況，於左轉時並未注意
      訴外人癸○○○，並未貼近之，本件車禍必無由發生，而若訴外人癸○○○未
      行走於人行穿越道上，加上並未注意車前狀況之不明機車及被告甲○○，有前
      開結合之情形，應認通常即足發生訴外人癸○○○傷害之損害，從而訴外人癸○○○及被告甲○○之過失行為與傷害之結果間均具有相當因果關係。
（二）按不法侵害他人之身體或健康者，對於被害人因此喪失或減少勞動能力或增加
      生活上之需要，應負損害賠償責任；不法侵害他人之身體、健康者，被害人雖
      非財產上之損害，亦得請求賠償相當之金額，民法第一百九十三條第一項、第
      一百九十五條第一項前段分別定有明文。本件被告因過失肇事致原告受有身體
      傷害，已如前述，故原告主張被告應負過失侵權行為損害賠償責任，自屬有據
      。就原告所得請求之賠償數額，一一析述如下：
  １、醫藥費用部分：原告主張其支出掛號費合計六千三百五十元，新中興醫院和平
      分院醫藥費為七十二萬一千零七十二元，其中健保局給付五十九萬零六百三十
      元，原告支付十三萬零四百四十二元。台北榮民總醫院醫藥費為一十六萬四千
      七百五十元，其中健保局給付十一萬八千二百九十二元，原告支付四萬六千四
      百六十四元。南門綜合醫院醫藥費為二十八萬一千七百三十二元。其中健保局
      給付二十三萬四千一百七十二元，原告支付四萬七千五百六十元之事實，業據
      原告提出掛號費收據影本一百二十七紙為證，復為被告所不爭執，堪信為真。
      原告雖主張前開醫藥費部分，被告應全數給付云云，被告則抗辯前開費用部分
      ，應扣除健保局給付之金額等語。按全民健康保險法第八十二條規定：「保險
      對象因汽車交通事故，經本保險提供醫療給付者，本保險之保險人得向強制汽
      車責任保險之保險人代位請求該項給付。」全民健康保險法為保險法之特別法
      ，依特別法優於普通法之原則，全民健康保險法第八十二條應優先於保險法第
      一百三十五條、第一百零三條之規定而為適用。從而全民健康保險之被保險人
      因汽車交通事故，經全民健康保險提供醫療給付者，全民健康保險之保險人自
      得向強制汽車責任保險之保險人代位請求該項給付。而依強制汽車責任保險法
      第三十條規定，於該範圍內，加害人或強制汽車責任保險之被保險人之損害賠
      償責任即因而解免，全民健康保險被保險人對於加害人之損害賠償請求權即因
      而喪失，依前開說明，原告已獲全民健康保險醫療給付部分，應無請求權。則
      本件原告所主張之醫藥費用扣除健保局已給付之金額後，合計為二十三萬零八
      百十六元部分為有理由，應予准許，逾此部分之請求為無理由，應予駁回。
  ２、看護費部分：
      原告主張支出看護費用一百四十三萬四千二百元，業據其提出收據七十五紙為
      證，復為被告所不爭執，堪信為真，從而原告此部分主張應予准許。
  ３、就其他增加生活上之需要部分：
      原告請求被告連帶給付九萬五千三百九十四元，雖據原告提出收據、發票影本
      三十三紙為證，惟仍應審究是否為必要費用。經查：被告雖辯稱依原告所提出
      之弘康醫療器材有限公司估價單「氣墊床」一萬八千元，量杯（進口）一百元
      部分，均為有耐久性之物品，應不許賠償云云，惟訴外人癸○○○係昏迷不醒
      呈現植物人之狀態，有新中興醫院和平分院診斷書乙紙附於台灣新竹地方法院
      檢察署八十七年度偵字第五二八八號案件卷宗可稽，亦經本院調閱前開卷宗，
      核閱屬實，前開氣墊床應屬供限於癱瘓之癸○○○所用，雖為耐用性的物品，
      然係屬治療癸○○○個人相關之用品，且有必要，仍應予准許。量杯則是供癸○○○灌藥之用，業據原告陳明在卷，客觀上應可認為係供癸○○○個人治療
      使用之物品，不當然屬於可供他人重複使用之耐用品，且核其病情，確有需要
      ，亦應予准許。又被告雖辯稱原告所提之發票、送貨單及收據中有二十七紙金
      額計二萬八千二百九十四元，因無買受者之外稱，且睡衣等物品亦非原告受傷
      所必要支出之醫療費用，此部分自失所據云云，惟觀諸前開發票、送貨單、收
      據所載，所購買之物品為濕斤、睡衣、氣切人工鼻、尿褲、ZOVIRAX、痱子粉
      、看護墊、氣切管、紙褲、衛生紙，另參諸前開發票、收據所載之時間，應可
      認為係呈植物人狀態、氣管切開並氣管造口術之癸○○○住院期間或治療所使
      用之物品，並有必要性，而前開發票、送貨單、收據上雖並無買受人之外稱，
      然由所購買之物品項目客觀上觀之，應可推論均係供癸○○○所用之物品，況
      一般發票亦不當然均會記載買受人之姓名，從而原告主張此部分增加生活上需
      要部分合計二萬八千二百九十四元，亦應予准許。至於原告所主張之凱澤股份
      有限公司發票「玖順天然花粉」、「玖順靈芝（七倍濃縮）」計二萬三千八百
      元部分，原告並未舉證證明為醫師指示服用者，無從認定為癸○○○治療上所
      必要，應不予准許。而良效藥局收據「西藥」計二萬五千二百元，並未標示何
      種藥物，亦未有醫師之處方箋，亦應係未經醫師指示擅自購買服用者，無從認
      定為治療上所必要，亦不應准許。綜上，原告主張其他增加生活上費用部分，
      在四萬六千三百九十四元範圍內為有理由，應予准予，逾此範圍部分，即無理
      由，應予駁回。
  ４、精神慰撫金：
      原告主張訴外人癸○○○因被告駕駛不慎而遭撞擊成永久性之傷害致癱瘓臥床
      ，生命維持均需仰賴機器始能延續，造成自身及家人在經濟及精神上無盡之負
      擔與苦痛，並無法照顧智能不足之子丙○○，精神上亦造成原告莫大之痛苦，
      而請求四百萬元之慰撫金。被告則以本件事發當時被害人癸○○○已近七十歲
      ，為一家庭主婦，子女均已成年，而被告甲○○收入微薄，且育有四名幼年子
      女，其中一人為智障，生活負擔極為沈重，並審酌車禍之經過，認原告請求之
      精神慰撫金數額應以八十萬元為適當。經查：訴外人癸○○○係十七年十二月
      十二日生，於系爭車禍發生時為年滿六十九歲之人，當為享福之齡，惟驟然間
      發生車禍，受有頭部外傷合併右側硬腦膜下血腫及額葉腦內出血，嚴重腦挫傷
      、胸部挫傷併左側第三、四、五根肋骨骨折之傷害，進行緊急開顱手術、氣管
      切開術，並成為植物人之狀態，癱瘓躺臥病床近三年，嗣於九十年一月十一日
      死亡，其精神必受極大痛苦，本院審酌原告所受痛苦程度及被告甲○○之身分
      、地位及經濟能力等一切情狀，認原告請求一百一十萬元精神慰撫金為適當，
      應予准許，逾此部分即屬過高，不應准許。
（三）復按損害之發生或擴大，被害人與有過失者，法院得減輕賠償金額，或免除之
      ，民法第二百十七條第一項定有明文，而非財產上之損害，被害人對於損害之
      發生或擴大與有過失者，上開條文並未排除在外，自應一體適用。本件訴外人
      癸○○○及被告甲○○對於本件過失傷害事件均有過失乙節，已如前述，本院
      斟酌其等過失之程度、肇事情節等一切情狀，認被告甲○○就本件車禍之發生
      ，應負百分之五十之過失責任，故原告本得向被告請求之損害賠償額合計本為
      二百八十一萬一千四百一十元，經過失相抵計算之結果，原告得向被告請求一
      百四十萬五千七百零五元。
（四）再按保險人依強制汽車責任保險法規定給付之保險金，視為加害人或被保險人
      損害賠金額之一部分；加害人或被保險人受賠償請求時，得扣除之，強制汽車
      責任保險法第三十條定有明文。依強制汽車責任保險法之規定而領得之保險金
      依該法規定，於加害人受賠償請求時，得視為有損害賠償之一部而請求扣除之
      。經查：原告業依強制汽車責任保險法規定自明台產物保險股份有公司受領保
      險金一百二十八萬二千一百二十元給付之事實，有強制汽車責任保險理賠金額
      確認書、明台產物保險股份有限公司汽車理賠計算書影本等件在卷可稽，復為
      兩造所不爭執，堪信為真，前開一百二十八萬二千一百二十元之強制險部分，
      兩造亦無特約排除不作為損害賠償的一部分之事實，亦據原告自承在卷（參九
      十年六月十九日言詞辯論筆錄），揆諸前開說明，前開原告業已領受之保險金
      ，被告得扣除之，經扣除結果，原告主張被告甲○○應給付原告十二萬三千五
      百八十五元，及自八十八年四月二十九日起（即起訴狀繕本送達翌日起）至清
      償日止，按年息百分之五計算之利息部分，為有理由，應予准許，逾此部分，
      即無理由，應予駁回。
（五）末按原告雖依據臺灣新竹地方法院檢察署八十七年度偵字第五二八八號八十七
      年九月十八日偵訊筆錄，認被告甲○○係從事製版業，系爭車禍發生當日，被
      告甲○○係駕駛亦從事製版業之被告禾興企業社即鄒成蓬所有之小貨車，自位
      於湳中街從事製版業之被告甲○○叔叔處，前往四六九巷鄒成蓬從事製版業之
      處，而被告甲○○亦自承其妻舅鄒成蓬與其叔叔開設之製版業間並有業務上之
      往來，足徵被告甲○○係受僱於鄒成蓬經營之禾興企業社從事製版業，且係於
      執行職務時不慎撞傷訴外人癸○○○，而依民法第一百八十八條之規定請求禾
      興企業社即鄒成蓬即應與被告甲○○負連帶賠償責任云云。被告則以被告甲○○當日是要開車回家，並非執行業務，沒有業務過失等語置辯。按民法第一百
      八十八條第一項係以受僱人因執行職務，不法侵害他人之權利者，由受僱人與
      行為人負連帶賠償責任。但選任受僱人及監督其職務之執行，已盡相當之注意
      或縱加相當之注意而仍不免發生損害者，不負損害賠償責任為要件。又前條所
      謂受僱人係以僱用人對其選任或監督有無責任，以為決定標準，凡客觀上被他
      人使用為之服勞務而受其監督者均係受僱人（最高法院五十七年台上字第一六
      六三號判例參照），反面言之，倘無選任監督之關係，即非前條所謂之僱用人
      及受僱人。經查：依本院向勞工保險局所查詢被告甲○○之勞保資料，被告甲○○並無禾興企業社之加保資料，此有該局九十年七月二十三日九十保政字第
      六００００七四號函及所附之被告甲○○勞保資料等件在卷可稽，則被告甲○○是否受僱於禾興企業社即有所疑。又原告雖依前開偵訊筆錄主張被告甲○○
      係受僱於鄒成蓬經營之禾興企業社，惟依據前開偵訊筆錄所載，被告甲○○於
      前開偵訊筆錄係陳明「我是從事製版業，在新竹市○○街上幫我叔叔做」，其
      係自承幫其叔叔從事製版業，並未陳明係受僱於禾興企業社即鄒成蓬，原告亦
      無法僅憑前開偵訊筆錄即推論被告甲○○係為禾興企業社即鄒成蓬服勞務而受
      其監督，原告尚無法舉證證明被告禾興企業社即鄒成蓬為被告甲○○之僱用人
      。況民法第一百八十八條所定僱用人之連帶賠償責任，以受僱人因執行職務不
      法侵害他人之權利者為限，始有其適用，最高法院六十七年台上字第二０三二
      號判例可資參照，依據前開偵訊筆錄所載，被告甲○○係陳明「我家住在四六
      九巷我妻舅那邊，當天我是要回家」，則被告甲○○行經該處既係為返家，即
      應非執行職務，原告自不能因禾興企業社即鄒成蓬從事製版業，甲○○之叔叔
      亦從事製版業，彼此間有業務往來，即當然推論被告甲○○任何返回其家即鄒
      成蓬住處之行為，均屬執行職務行為。前開刑事案件，亦未認定被告甲○○係
      業務過失致重傷。此外原告復未舉其他證據證明被告甲○○於車禍當日係為執
      行職務，原告之主張即難採信。綜上所述，原告依民法第一百八十八條第一項
      主張被告禾興企業社即鄒成蓬應與被告甲○○負連帶賠償責任，即無理由，應
      予駁回。
（六）本件判決基礎已臻明確，兩造其餘攻擊防禦方法及舉證，經本院審酌後，核與
      判決結果無影響，毋庸一一論列，附此敘明。
五、假執行之宣告：
    兩造均陳明願供擔保，請准宣告假執行或免為假執行。關於原告勝訴部分，經核
    無不合，爰分別酌定相當之擔保金額准許之。至原告敗訴部分，假執行之聲請，
    已失所附麗，應併予駁回。
六、訴訟費用負擔之依據：民事訴訟法第七十九條但書。
中      華      民      國    九十      年      八      月    二十四    日
                                  臺灣新竹地方法院民事第一庭
~B法      官  張宏節
右為正本係照原本作成。
如對本判決上訴，須於判決送達後廿日內向本院提出上訴狀。
~B法院書記官  林美足
中      華      民      國    九十      年      八      月    二十四    日


司法院資訊處製作；財團法人民間司法改革基金會備份。
